【裁判字號】    99,簡上,104
【裁判日期】    990702
【裁判案由】    返還不當得利
【裁判全文】
臺灣臺中地方法院民事判決  99年度簡上字第104號
上  訴  人  甲○○
訴訟代理人  熊賢祺律師
複代理人    溫令行律師
            乙○○
被上訴人    寶蓮資產管理股份有限公司
法定代理人  丁○○
訴訟代理人  李東炫律師
複代理人    丙○○
上列當事人間請求返還不當得利事件，上訴人對於中華民國99年
2月12日本院98年度中簡字第2499號第一審判決提起上訴，並為
訴之變更，本院於民國99年6月18日言詞辯論終結，判決如下：
    主      文
確認兩造間就上訴人共有如附表所示之土地及建物買賣關係不存
在。
變更之訴訴訟費用由被上訴人負擔。
    事實及理由
一、按訴狀送達後，原告不得將原訴變更或追加他訴。但有下列
    各款情形之一者，不在此限：二、請求之基礎事實同一者；
    訴之變更或追加，非經他造同意，不得為之。但第255條第1
    項第2款至第6款情形，不在此限，民事訴訟法第255條第1項
    第2款及第446條第1項分別定有明文。此依民事訴訟法第436
    條之1第3項之規定，於簡易程序之上訴程序亦準用之。又原
    告將原訴變更時，如其訴之變更為合法，而原訴可認為已因
    撤回而終結，法院應專就新訴裁判，最高法院亦著有65年台
    上字第2183號判例意旨足資參照。查本件上訴人於原審本於
    不當得利之法律關係，聲明求為：「被上訴人應撤銷坐落台
    中市○區○○段1107地號(權利範圍113/100000)及同段358
    建號(權利範圍102/10000 )及共有部分361建號之共有不動
    產之處分及價款，並向法院提存所辦理撤銷提存手續」之判
    決，嗣提起上訴後，於民國99年5月11日準備程序期日，因
    本件之原因事實為上訴人共有如附表所示之土地及建物買賣
    不適用土地法第34條之1第1項之規定而不存在，為訴之變更
    ，聲明求為：「確認兩造間就上訴人共有如附表所示之土地
    及建物買賣關係不存在」之判決。因所謂請求之基礎事實同
    一，係指變更或追加之訴與原訴之原因事實，有其社會事實
    上之共通性及關聯性，而就原請求所主張之事實及證據資料
    ，於變更或追加之訴得加以利用，且無害於他造當事人程序
    權之保障，俾符訴訟經濟者稱之。上訴人變更之訴與原訴之
    原因事實，核屬相同，有其社會事實上之共通性及關聯性，
    而就原請求所主張之事實及證據資料，於變更之訴並得加以
    利用，且無害於被上訴人程序權之保障，並符訴訟經濟，被
    上訴人並同意該變更。揆諸前開說明，上訴人上開訴之變更
    ，分別與民事訴訟法第255條第1項第2款、第446條第1項之
    規定相符，於法並無不合，應予准許，並上訴人訴之變更為
    合法，原訴可認為已因撤回而終結，本院應專就新訴裁判，
    合先敘明。
二、上訴人主張：上訴人與被上訴人及訴外人范亞平等65人共有
    坐落台中市○區○○段1107地號，面積：1559.77平方公尺
    、應有部分11079/100000之土地、同段358建號，面積1076.
    46平方公尺及共用部分361建號，面積：3457.2平方公尺、
    應有部分122/1000之建物，上訴人共有之土地及建物如附表
    所示。於98年5月25日，系爭房地由共有人捷盟建設有限公
    司等37人(應有部分合計6549/10000)與被上訴人簽訂買賣契
    約書，約定價金為新臺幣(下同)28,052,000元，其中土地部
    分為23,844,200元，建物部分為4,207,800元，其中18,371,
    255元於契約訂立後3日內即付款予捷盟建設有限公司等37人
    或其指定人，餘額9,680,745元由被上訴人通知系爭房地之
    他共有人限期領取，逾期未領取則將之提存。上訴人購買系
    爭房地即干城第一廣場之櫃位，位於第一廣場之地下一樓，
    購買當時立有分管契約書，其第2條約定：「立約人依約分
    管、使用收益，不得逾越分管範圍而侵害他人。如立約人有
    將其所有權讓與第三人時，同負履行本約之責任，且訂立本
    契約之同時，特別聲明共有人之優先承購權應同時拋棄，日
    後即使有共有人出賣其應有之持份時，他共有人並無優先承
    購權。」依臺灣臺中高等法院臺中分院97年度上字第200號
    判決所示，認系爭櫃位部分有以隔間、鐵捲門、磁磚區別，
    其區分雖部分無遮閉性，但客觀明確，容易為物理上之區分
    ，具有構造上之獨立性；再共有建物分管位置各個標示清楚
    ，位置十分明確，各櫃位所有權人就櫃位依分管契約，而生
    專有部分之效力，且各個櫃位所有權人亦有依其持分比例負
    擔公共設施，本件櫃位為區分所有建物。系爭櫃位雖在土地
    及建物均以所有權應有部分之方式登載，惟該建築物應有部
    分所有權，實與區分所有建築物有單獨所有權並無二致。系
    爭櫃位應有部分之所有權與區分所有建築物有單獨所有權相
    當，屬區分所有之標的，與一般共有不同，與一般共有物之
    各共有人係按其應有部分對於共有物之全部有使用、收益之
    權，並不相同，系爭房地並無土地法第34條之1第1項規定之
    適用。被上訴人不得依土地法第34條之1第1項之規定而處分
    上訴人共有如附表所示土地及建物。為此為訴之變更，並聲
    明：確認兩造間就上訴人共有如附表所示之土地及建物買賣
    關係不存在。
三、被上訴人主張：上訴人所舉之上開臺灣高等法院臺中分院97
    年度上字第200號判決，係為解決表決權計算之問題，而將
    系爭已經約定分管之櫃位比擬為區分所有之專有部分定其表
    決權，應予辨明。再倘系爭干城第一廣場各個櫃位為獨立之
    區分所有物，非屬一般之共有物，依法即無簽訂分管契約之
    必要。是以系爭干城第一廣場各櫃位所有人既經簽訂分管契
    約，足徵該干城第一廣場358建號建物整體為一共有物，各
    櫃位所有權人並未享有獨立之區分所有權。實務見解就已經
    劃定區域營業之攤位，在使用機能上具有獨立性，並因分管
    得自由使用收益處分，其態樣有別於一般共有物所排除者，
    僅限於他共有人依土地法第34條之1第4項所享有之優先承買
    權，而未及於同條他項規定之適用。本件係就358建號建物
    為土地法第34條之1第1項之處分，共有部分361建號建物，
    係因不可分離之特性而附隨移轉，被上訴人所為買賣於法並
    無不合。所有權之標的物，須為獨立之一體，自一物一權主
    義理論言之，一建築物之一部分，不得為所有權之標的物，
    僅因一廣大建築物，區分為若干部分，而各就其一部分有獨
    立之利用空間者，屬社會實際生活常有之事，立法者為調和
    社會之經濟觀念與法律思想，訂定民法第799條規定之區分
    所有以茲因應，實質上仍是數人共有一建築物，自仍適用土
    地法第34條之1之規定。本件區分所有客體機能乃是櫃位，
    其不若一般公寓大廈多係區分所有權人賴以遮風避雨休憩之
    場所，適用土地法第34條之1之結果，將有迫使不同意人顛
    沛流離失其所怙之虞，輔以系爭櫃位荒廢多年，亦非上訴人
    賴以維持經濟生活之營業場所，上訴人否認本件適用土地法
    第34條之1，不僅不符法理，考量社會常情，亦無需憐憫同
    情之處。典型之區分所有樣態即公寓大廈，就類似之決議重
    建情狀，為避免少數區分所有權人藉故滋擾，妨害重建，公
    寓大廈管理條例第14條亦有關重建之規定。本件雖非重建，
    惟被上訴人買受系爭房地之目的在於重建商場，性質屬於經
    濟上之重建，衡情度理，當無不能適用與公寓大廈管理條例
    第14條具有相似立法目的之土地法第34條之1之理。並聲明
    ：上訴人之訴駁回。
四、兩造不爭執之事實：
(一)上訴人與被上訴人及訴外人范亞平等65人共有坐落台中市○
    區○○段1107地號，面積：1559.77平方公尺、應有部分110
    79 /100000之土地、同段358建號，面積1076.46平方公尺及
    共用部分361建號，面積：3457.2平方公尺、應有部分122/1
    000之建物，上訴人共有土地及建物如附表所示。
(二)於98年5月25日，系爭房地由共有人捷盟建設有限公司等37
    人(應有部分合計6549/10000)與被上訴人簽訂買賣契約書，
    約定價金為28,052,000元，其中土地部分為23,844,200元，
    建物部分為4,207,800元，其中18,371,255元於契約訂立後
    3日內即付款予捷盟建設有限公司等37人或其指定人，餘額
    9,680,745元由被上訴人通知系爭房地之他共有人限期領取
    ，逾期未領取則將之提存。
(三)上訴人購買系爭房地即干城第一廣場之櫃位，位於第一廣場
    之地下一樓，購買當時立有分管契約書，其第2條約定：「
    立約人依約分管、使用收益，不得逾越分管範圍而侵害他人
    。如立約人有將其所有權讓與第三人時，同負履行本約之責
    任，且訂立本契約之同時，特別聲明共有人之優先承購權應
    同時拋棄，日後即使有共有人出賣其應有之持份時，他共有
    人並無優先承購權。」
五、得心證之理由：
    本件兩造厥有爭執者，為系爭房地之處分有無土地法第34條
    之1第1項之適用？查：
(一)按確認法律關係之訴，非原告有即受確認判決之法律上利益
    者，不得提起之；確認證書真偽或為法律關係基礎事實存否
    之訴，亦同，民事訴訟法第247條第1項定有明文。惟該條所
    謂即受確認判決之法律上利益，係指因法律關係之存否不明
    確，致原告在私法上之地位有受侵害之危險，而此項危險得
    以對於被告之確認判決除去之者而言，茍具備前開要件，即
    得謂有即受確認判決之法律上利益。上訴人主張兩造間就上
    訴人共有如附表所示之土地及建物買賣關係存否不明，而被
    上訴人業已以該買賣關係存在，對上訴人為清償提存，有本
    院98年度存字第2167號清償提存事件卷證資料可稽，並為兩
    造對：於98年5月25日，系爭房地由共有人捷盟建設有限公
    司等37人(應有部分合計6549/10000)與被上訴人簽訂買賣契
    約書，約定價金為28,052,000元，其中土地部分為23,844,
    200元，建物部分為4,207,800元，其中18,371,255元於契約
    訂立後3日內即付款予捷盟建設有限公司等37人或其指定人
    ，餘額9,680,745元由被上訴人通知系爭房地之他共有人限
    期領取，逾期未領取則將之提存之事實所不爭執。是以該買
    賣關係之存否，會使上訴人就該土地及建物共有權之行使之
    私法上之地位有受侵害之危險，此危險並得以對於被上訴人
    之確認判決除去。上訴人提起本件確認之訴，即有確認利益
    ，合亦先敘明。
(二)雖共有土地或建築改良物，其處分、變更及設定地上權、永
    佃權、地役權或典權，應以共有人過半數及其應有部分合計
    過半數之同意行之。但其應有部分合計逾三分之二者，其人
    數不予計算，土地法第34條之1第1項固有明文。惟觀之該條
    之立法理由為：「為解決共有不動產之糾紛，促進土地利用
    ，便利地籍管理及稅捐課徵，增訂本條文」，即知該規定之
    立法意旨，乃在解決共有不動產使用、收益及處分等之糾紛
    ，簡化共有物之共有關係，以利共有物之管理收益處分。再
    土地法第34條之1第4項規定共有人出賣應有部分時，他共有
    人得以同一價格共同或單獨優先承購，其立法意旨無非為第
    三人買受共有人之應有部分時，承認其他共有人享有優先承
    購權，以簡化共有關係，而達利用之便。建物樓層已劃分為
    各特定區域營業之攤位，其所有人雖於建物登記簿上係以應
    有部分方式登載而為建物之共有人，惟其就該攤位不僅可使
    用收益，且得將之讓與他人，並不受須經他共有人全體同意
    之限制，自非一般共有物之所有人可比，應無上開規定之適
    用，最高法院著有94年台抗字第499號裁判意旨足資參照。
    是知如為區分所有建物，每一建物得自由使用、收益及處分
    ，排除他人(含其他共有人)之干涉，與一般共有物之各共有
    人係按其應有部分對於共有物之全部有使用、收益之權，並
    僅有抽象比例並不相同，依土地法第34條之1之立法意旨觀
    之，除不適用該條第4項之規定外，對該條第1項之規定，當
    亦同不適用。再民法第799條前段原規定：數人區分一建築
    物而各有其一部者，該建築物及其附屬物之共同部分推定為
    各所有人之共有。98年1月23日修正公布，同年7月23日施行
    之民法第799條第1、2項並規定：稱區分所有建築物者，謂
    數人區分一建築物而各專有其一部，就專有部分有單獨所有
    權，並就該建築物及其附屬物之共同部分共有之建築物。前
    項專有部分，指區分所有建築物在構造上及使用上可獨立，
    且得單獨為所有權之標的者。共有部分，指區分所有建築物
    專有部分以外之其他部分及不屬於專有部分之附屬物。再按
    本條例用辭定義如下：二、區分所有：指數人區分一建築物
    而各有其專有部分，並就其共用部分按其應有部分有所有權
    。三、專有部分：指公寓大廈之一部分，具有使用上之獨立
    性，且為區分所有之標的者。四、共用部分：指公寓大廈專
    有部分以外之其他部分及不屬專有之附屬建築物，而供共同
    使用者，公寓大廈管理條例第3條第2、3、4款亦分別定有明
    文。是知是否為區分所有，乃指數人區分一建築物而各有其
    一部分，因所有權之標的物須具獨立性，如該被區分之部分
    在構造上及使用上均具有獨立性，即得作為建築物區分所有
    權之客體，並應為實體審查，並不以登記形式為斷。查上訴
    人主張其所有系爭共有土地及建物所在之櫃位與區分所有建
    築物相當之事實，業據其提出土地所有權狀、建物所有權狀
    、土地預定買賣契約書、房屋預定買賣契約書、臺中市政府
    營利事業登記證、認證書、共有建物位置分管契約書附於原
    審卷內可憑，並有本院96年度訴字第1458號、臺灣高等法院
    臺中分院97年度上字第200號確認決議無效等事件卷證資料
    可佐，復為兩造對：上訴人與被上訴人及訴外人范亞平等65
    人共有坐落台中市○區○○段1107地號，面積：1559.77平
    方公尺、應有部分11079/100000之土地、同段358建號，面
    積1076.46平方公尺及共用部分361建號，面積：3457.2平方
    公尺、應有部分122/1 000之建物，上訴人共有土地及建物
    如附表所示之事實所不爭執。依上開土地所有權狀、建物所
    有權狀、土地預定買賣契約書、房屋預定買賣契約書、臺中
    市政府營利事業登記證、認證書、共有建物位置分管契約書
    及附於本院96年度訴字第1458號、臺灣高等法院臺中分院97
    年度上字第200號確認決議無效等事件卷內干城第一廣場社
    區規約、建物登記謄本、97年1月16日勘驗筆錄、現場照片
    及臺中市政府函所示，上訴人共有如附表所示之土地及建物
    ，除就358建號，各有其應有部分，就該應有部分所在之櫃
    位有以隔間、鐵捲門、磁磚區別，其區分客觀明確，容易為
    物理上之區分，應認具有構造上之獨立性；再建物分管位置
    標示清楚，位置十分明確，並得獨立各自設立一般百貨業及
    餐館業營業，依土地登記規則第80條之規定，並得單獨讓與
    他人，即知各櫃位所有權人就其櫃位得自由使用，收益及處
    分，並排除他人之干涉，甚至可將之出租或設定負擔，進而
    讓與他人，亦有其使用上之獨立性。再各個櫃位所有權人並
    均有其共用部分，即建號為台中市○區○○段361建號，主
    要用途為防空避難室、機房、中控室、水箱、瞭望台。上開
    房屋預定買賣契約書第1條並載明：「預定買賣標的物：房
    屋座落台中市○區○○路1107、1108、1109、1110：：地號
    等24筆土地上，即「干城第一廣場商業大樓」第1樓26號店
    位壹戶如附件(一)「房屋位置示意圖」所示，本戶房屋面積
    約肆點伍壹坪，本房屋面積包括(1)使用面積即本戶室內、附
    屬建物、及當層之電梯間、樓梯間、走道、設備等分攤之面
    積。(2)公共面積即中央監控管理中心、管理員室、服務設施
    、水電設備、機電設備、消防設備、地下室法定防空避難室
    及屋頂突出物水塔、機房等公共設施之分攤面積。」社區規
    約第2條第1款亦約定：「本大廈專有部份、共用部份、約定
    專用部份、約定共用部份之範圍界定如後：1.專有部份：係
    指編訂獨立樓層、櫃號之櫃位，並向地政機關登記為區分所
    有權者。2.共用部份：係指不屬專有部份與專有附屬建築物
    ，而供共同使用者。3.約定專用部份：本大廈共用部份經約
    定供特定區分所有權人使用者，使用者名冊由管理委員會造
    冊保存。4.約定共用部份：本大廈專用部份經約定共同使用
    者。」是知系爭房地所在之櫃位除有其構造及使用上均獨立
    之專有部分外，並均有其共用部分，依上說明，自屬區分所
    有建物無訛。再按雖確定判決，除當事人外，對於訴訟繫屬
    後為當事人之繼受人者，及為當事人或其繼受人占有請求之
    標的物者，亦有效力。對於為他人而為原告或被告者之確定
    判決，對於該他人亦有效力，民事訴訟法第401條第1、2項
    固有明文。民事訴訟法第400條第1項規定之既判力，固僅於
    上開規定範圍內之人具有既判力。惟按確定判決之既判力，
    固以訴訟標的經表現於主文判斷之事項為限，判決理由並無
    既判力；但法院於判決理由中，就訴訟標的以外當事人主張
    之重要爭點，本於當事人辯論之結果已為判斷時，其對此重
    要爭點所為之判斷，除有顯然違背法令，或當事人已提出新
    訴訟資料，足以推翻原判斷之情形外，於同一當事人就該重
    要爭點所提起之訴訟中，法院及當事人就該已經法院判斷之
    重要爭點之法律關係，皆不得作任何相反之判斷或主張，始
    符民事訴訟法上之誠信原則，最高法院亦著有92年度台上字
    第315號裁判意旨可資參照。經查於上開本院96年度訴字第
    1458號、臺灣高等法院臺中分院97年度上字第200號確認決
    議無效等事件，當事人雖非兩造，且系爭櫃位是否屬區分所
    有權雖亦非該訴訟之訴訟標的，然系爭櫃位是否屬區分所有
    權乃為該訴訟之重要爭點，法院於該訴訟，業本於當事人之
    攻擊、防禦及辯論之結果已詳為判斷，認系爭櫃位屬區分所
    有權，此亦有上開本院96年度訴字第1458號、臺灣高等法院
    臺中分院97年度上字第200號確認決議無效等事件卷證資料
    可稽。而此認定亦無顯然違背法令，被上訴人亦未提出新訴
    訟資料，足以推翻原判斷，此認定於本件仍應認有其拘束力
    。是被上訴人抗辯系爭櫃位並非區分所有權云云，即屬無據
    。本件系爭房地所在櫃位既屬區分所有建物，每一區分所有
    建物之櫃位得自由使用、收益及處分，排除含其他共有人之
    他人之干涉，與一般共有物之各共有人係按其應有部分對於
    共有物之全部有使用、收益之權，並僅有抽象比例並不相同
    ，自不得適用土地法第34條之1第1項之規定。被上訴人抗辯
    ：本件有土地法第34條之1第1項規定之適用云云，亦屬無據
    。再雖公寓大廈管理條例第14條第1項規定：公寓大廈有前
    條第2款或第3款所定情形之一，經區分所有權人會議決議重
    建時，區分所有權人不同意決議又不出讓區分所有權或同意
    後不依決議履行其義務者，管理負責人或管理委員會得訴請
    法院命區分所有權人出讓其區分所有權及其基地所有權應有
    部分。是知該規定以公寓大廈有前條第2款或第3款所定情形
    之一，並經區分所有權人會議決議重建為其要件。而該條例
    第13條第2、3款乃規定：公寓大廈之重建，應經全體區分所
    有權人及基地所有權人、地上權人或典權人之同意。但有下
    列情形之一者，不在此限：二、嚴重毀損、傾頹或朽壞，有
    危害公共安全之虞者。三、因地震、水災、風災、火災或其
    他重大事變，肇致危害公共安全者。是知為保護區分所有權
    人之區分所有權，公寓大廈之重建，原則上應經全體區分所
    有權人及基地所有權人、地上權人或典權人之同意，僅於有
    嚴重毀損、傾頹或朽壞，有危害公共安全之虞者、因地震、
    水災、風災、火災或其他重大事變，肇致危害公共安全者，
    始得經區分所有權人會議決議重建。除該規定要件嚴格，與
    土地法第34條之1第1項之規定顯不相同，不得遽認依該規定
    即應認本件應適用土地法第34條之1第1項之規定外，依該嚴
    格之規定，更明就如公寓大廈之區分所有權而言，不得任意
    以多數決擅自處分他人之區分所有權標的物。亦徵如為區分
    所有權，並不適用土地法第34條之1第1項之規定。被上訴人
    以公寓大廈管理條例第14條之規定，主張本件即應適用土地
    法第34條之1第1項之規定，亦無所據。被上訴人之抗辯，均
    無理由。本件系爭房地所在之櫃位既不適用土地法第34條之
    1第1項之規定，被上訴人自無從依該條項規定，代理上訴人
    處分上訴人共有如附表所示之土地及建物。上訴人共有如附
    表所示之土地及建物，即未能認與被上訴人間有買賣關係存
    在。從而，上訴人訴請確認兩造間就上訴人共有如附表所示
    之土地及建物買賣關係不存在，為有理由，應予准許。
六、本件事證已臻明確，兩造其餘之陳述、攻擊防禦方法及舉證
    ，均對本判決之結果不生影響，爰不一一論述，亦附敘明。
七、據上論結，本件變更之訴為有理由，依民事訴訟法第78條，
    判決如主文。
中    華    民    國    99    年    7     月    2     日
                  民事第二庭    審判長法  官  王銘
                                      法  官  黃炫中
                                      法  官  陳秋月
上正本證明與原本無異。
不得上訴。
中    華    民    國    99    年    7     月    2     日
                                      書記官  廖曉鐘
附表：
一、土地部分：
┌─────────┬──┬─────┬────┬──┐
│地號              │地目│ 面積     │權利範圍│備註│
│                  │    │(平方公尺)│        │    │
├─────────┼──┼─────┼────┼──┤
│臺中市○區○○段  │建  │1559.77   │113／   │    │
│1107地號          │    │          │100000  │    │
└─────────┴──┴─────┴────┴──┘
二、建物部分：
┌────────────┬──────────┬──────┬────┬────┐
│  建號                  │     門牌號         │面積        │權利範圍│備註    │
│                        │                    │(平方公尺)  │        │        │
├────────────┼──────────┼──────┼────┼────┤
│台中市○區○○段355建號 │  台中市○區○○○街│1076.46     │102／   │共用部分│
│                        │  10號地下一層樓    │            │10000   │：同段  │
│                        │                    │            │        │361建號 │
│                        │                    │            │        │，面積  │
│                        │                    │            │        │3422.26 │
│                        │                    │            │        │平方公尺│
│                        │                    │            │        │，權利範│
│                        │                    │            │        │圍：122 │
│                        │                    │            │        │／1000  │
└────────────┴──────────┴──────┴────┴────┘

司法院資訊處製作；財團法人民間司法改革基金會備份。
